【裁判字號】    94,上更(一),9
【裁判日期】    950518
【裁判案由】    侵權行為損害賠償
【裁判全文】
臺灣高等法院花蓮分院民事判決       94年度上更(一)字第9號
上  訴  人
即被上訴人  財團法人佛教慈濟綜合醫院
法定代理人  丁○○
上  訴  人
即被上訴人  甲○○
上列2人
訴訟代理人  張秉正律師
複代理人    曾泰源律師
被上訴人
即上訴人    丙○○○  住花蓮縣.
法定代理人  乙○○    住同上
訴訟代理人  陳正忠律師
上列當事人間請求侵權行為損害賠償事件，上訴人對於臺灣花蓮
地方法院中華民國91年12月4日第一審判決（91年度重訴字第27
號）提起上訴，經最高法院發回更審，本院於95年5月4日言詞辯
論終結，判決如下：
    主  文
原判決關於命財團法人佛教慈濟綜合醫院及甲○○連帶給付金額
超過貳佰玖拾貳萬柒仟參佰參拾陸元本息部分及該部分假執行及
免假執行之宣告暨訴訟費用之裁判均廢棄。
上開廢棄部分，丙○○○在第一審之訴及其假執行之聲請均駁回
。
財團法人佛教慈濟綜合醫院及甲○○其餘上訴駁回。
丙○○○上訴駁回。
第一、二審及發回前第三審訴訟費用由上訴人丙○○○負擔十分
之八，其餘由被上訴人財團法人佛教慈濟綜合醫院及甲○○連帶
負擔。
   事  實
壹、上訴人丙○○○方面：
一、聲明：
（一）上訴聲明：
      １、原判決除已確定部分（新台幣 (下同)0000000元）外
          ，不利於上訴人部分廢棄。
      ２、廢棄部分，被上訴人應再連帶給付上訴人新台幣陸佰
          壹拾肆萬參仟零伍拾伍元，及其中貳萬捌仟柒佰貳拾
          玖元，均自民國 (下同)92年4月16日起，餘被上訴人
          甲○○自90年10月10日起、被上訴人財團法人佛教慈
          濟綜合醫院自91年6月7日起，均至清償日止，按年息
          百分之五計算之利息。
      ３、第一、二、三審及本次訴訟費用由被上訴人連帶負擔
          。
      ４、第二項請求，請准上訴人提供擔保宣告假執行。
（二）答辯聲明：駁回上訴，第一、二審及發回前第三審訴訟費
      用由被上訴人負擔。
二、陳述：除與原判決記載相同者外，補稱略以：
（一）關於丙○○○因本件車禍受創致重大傷害成殘，陸續治療
      所生之醫療費用，更於91年11月15日因本件車禍頭部外傷
      、前額裂傷，引起水腦症，再度住院接受腦室腹腔引流手
      術，至同年12月4日出院，現仍門診追蹤治療中，共計花
      費2 萬8千7百29元，在原審未及請求，為此有擴張請求增
      加該部分給付之必要。
（二）關於兩造過失比例，第一審判決以交通事故鑑定結果為甲
      ○○駕駛救護車行經無號誌交岔路口，嚴重超速行駛，未
      注意車前狀況，為肇事主因，丙○○○騎乘腳踏車行經無
      號誌交岔路口，支線道未暫停讓幹線道車先行，為肇事次
      因，認定被上訴人應負80%，上訴人應負20%，上訴人接受
      該審酌，但對被上訴人主張兩造過失比例應各為50%，認
      並非有理，其理由為：
  １、甲○○未依規定在遵行車道內行駛，而係跨越道路之分向
      線，以致肇事，有刑事案卷所附警製之事故現場圖，標示
      甲○○煞車痕左車輪壓上道路中間之分向，其有違道路交
      通安全規則第97條第1款規定。
  ２、且上訴人騎乘之腳踏車被撞後段全毀，後輪嚴重扭曲變形
      ，為鑑定書所載，對照前述救護空車肇事所留下煞車痕跡
      左右輪分別長達33.9公尺及26.7公尺之位置，左輪煞痕起
      點已逾越道路分向線，前兩輪之煞痕則全部已越過雙黃線
      ，俱證被上訴人甲○○駕駛空救護車，飛馳在雙黃線上，
      未依規定在遵行車道內行駛，有違道路交通安全規則第97
      條第1款規定。
  ３、被上訴人甲○○係駕駛救護空車，業據其坦承在卷，再參
      以其於警詢時供稱車速約80公里，及救護空車肇事時所留
      下煞車痕跡左右輪分別長達33.9公尺及26.7公尺，參照一
      般公路汽車煞車距離、行車速度對照表所示，甲○○之行
      車速度已逾時速80公里以上，不但遠超過該路段速限40
      公里，有違道路交通安全規則第93條第1項第1款規定。
  ４、上訴人騎乘腳踏車穿越該處，並非雙黃實線，係交岔路口
      ，雙黃線至該處有缺口，容許穿越道路，甲○○行經該交
      岔路口，附近又係學校區，甲○○駕駛空救護車，尤應依
      規定減速慢行、作隨時停車之準備，亦未依規定注意車前
      狀況，以致肇事，有違道路交通安全規則第93條第1項第3
      款及第94條第3項之規定。
  ５、且甲○○自承，其行經肇事路段，距離約50公尺，看到丙
      ○○○騎腳踏車橫越道路，且承認該處為雙黃線，以該間
      隔距離，對已橫越道路至道路中心線之上訴人，因甲○○
      嚴重超速行駛於雙黃線上，以至肇事，甲○○多項重大、
      嚴重過失行為導致本件車禍事故，且上開鑑定亦認甲○○
      為肇事主因，尚不能以空泛之路權為據，將一半責任推給
      已過道路中心線之上訴人，而主張兩造責任比例各為50%
      ，且被上訴人此部分主張之依據亦未見其舉證。
（三）生命餘年之計算準據，被上訴人主張植物人3年後死亡率
      82% ，5年後死亡率達95%餘命較一般人為短云云，惟上訴
      人車禍後，迄今仍存活，已逾5年，被上訴人上開主張不
      可採。而原判決以臺灣地區女性平均壽命，即78歲，回溯
      至繕本收受翌日，尚有3年又6月，即42個月，亦誤引數據
      ，低估餘命歲數，其所謂回溯至繕本收受翌日係以何為準
      ，令人不服，故原判決遽以上訴人78歲為準，似指上訴人
      甫出生為基準所得之平均餘命為其數據，與上訴人迄已逾
      5年之事實不符，不能無端限縮低估上訴人餘命，且上訴
      人丙○○○為16年5月1日出生，至本件車禍發生日（89年
      11月16日），為73歲，依被上訴人在原審所呈89年台灣地
      區簡易生命表第3張所載，女性年齡73歲、其平均餘命為
      11.64 ，上訴人在原審起訴即以11年為其平均餘命計算給
      付額，應屬正確，據此扣掉原判決僅計給3年6個月即42個
      月，差90個月未予計給。
（四）關於增加生活上需要費用：
  １、看護費，依原判決認定為每月6萬，乘以90個月，計540萬
      元，被上訴人雖辯稱每月6萬元之看護費偏高，應僱請工
      資價廉之外籍看護人員云云，然親屬照顧品質依一般經驗
      法則必高於外國看護工，亦足以彰顯孝道，符合社會經濟
      合理法則要求、非以最經濟低限度為限，被上訴人所辯不
      盡情理。被上訴人另以上訴人身體已日漸康復，無看護必
      要，既無切確之反證以實其說，且上訴人業經認定為一級
      重殘，現仍需氣管造口、鼻胃管餵食，無法自行進食，需
      24 小時照顧，且由女兒羅玉珍照顧，依所蒐集資料若全
      日一對一照顧，每日須費2千元，與目前由女兒羅玉珍照
      顧無異。
  ２、灌食用品，依原判決認定每月花費14300元，乘以90個月
      ，計0000000元，被上訴人辯稱上訴人未實際購買使用及
      支出證明等語，均不可採信。
（五）醫療費用部分：91年7月4日提出門諾醫院醫療收據36951
      元（已扣除伙食費)，嗣於92年4月15日擴張請求28729元
      ，均屬部分負擔，被上訴人認有屬健保給付，及未扣除伙
      食費，均非可採。
（六）房租水電費：上訴人為就近復健，至91年7月底止，賃屋
      而居17個月，租金每月9千元，計153000元，水電費每月
      1500元，計25500元，合計178500元，以免鳳林、花蓮兩
      地奔波，被上訴人辯稱無長期進行復健之必要，要無可採
      。
（七）慰撫金部分：本件車禍，造成上訴人四肢運動障礙、大小
      便失禁等重大傷害，並拖累家人，迄今已逾5年，精神折
      磨不可謂不重，爰更正請求金額為2百萬元。
（八）上開金額合計0000000元，按原判決認被上訴人應負擔過
      失比例80%，此部分被上訴人應再給付上訴人0000000 元
      ，扣除中間利息，減為0000000元，加上原審所判0000000
      元之差額0000000元，被上訴人應再給付上訴人如聲明之
      0000000元。
三、證據：除援用原審所提證據，及於本院前審補提醫療證明及
    收據、羅昌明花蓮區中小企業銀行存摺、羅玉珍活期儲蓄存
    款帳戶存摺、羅玉珍技士證、戶籍謄本、丙○○○日常生活
    照片、錄影帶各1份外，另補提診斷證明書1紙、影本1紙、
    95 年1月18日證明書1件及門諾會醫院附設護理之家、花蓮
    慈濟院輕安居簡介、個別看護簡介各1件。
貳、上訴人財團法人佛教慈濟綜合醫院（下稱慈濟醫院）、甲○
    ○：
一、聲明：
（一）上訴聲明─
  １、原判決不利於上訴人之部份廢棄。
  ２、上開廢棄部份，被上訴人第一審之訴駁回。
  ３、第一、二審及發回前第三審訴訟費用由被上訴人負擔。
（二）答辯之聲明─
  １、上訴駁回。
  ２、如受不利之判決，被上訴人願供擔保，請准免為假執行之
      宣告。
  ３、第一、二審及發回前第三審訴訟費用由被上訴人負擔。
二、陳述：除與原判決記載相同者外，補稱略以：
（一）就本件車禍之肇事原因而言，甲○○駕車所行之台九線公
      路，乃屬幹線車道，而丙○○○騎乘腳踏車沿長泰路由西
      往東方向，乃屬支線車道，此經臺灣省車輛行車事故鑑定
      委員會鑑定甚明，而支線道車應讓幹線道車先行，道路交
      通安全規則第102條第1項第2款定有明文。即本件車禍肇
      事之當時，道路使用權屬甲○○所有，若丙○○○遵行禮
      讓幹道車先行之規定，本件車禍當無由發生，是以，從路
      權之觀念而論，本件車禍之肇事因素，應屬丙○○○之不
      當駕駛行為。況即令甲○○就本件事故之發生亦有過失，
      惟被上訴人丙○○○亦與有過失，此就台灣省花東區車輛
      行車事故鑑定委員會之鑑定意見書所載：「丙○○○騎乘
      腳踏車行經無號誌之交叉路口，支線道車未暫停讓幹道車
      先行，為肇事次因」至明，而因被上訴人突然自支線道衝
      出，致甲○○剎避不及而撞及被上訴人，再依93年2月27
      日修正之道路交通安全規則第102條第1項第2款，更強調
      絕對路權觀念，故上訴人丙○○○之過失程度至少應有百
      分之50，原審判決認定丙○○○僅應負百分之20之過失責
      任，實有不當。
（二）平均餘命、看護費用及其他費用之支出：
  １、丙○○○主張其平均餘命應計至85歲，且看護費用每月應
      以6萬元計算，惟植物人因免疫能力低弱，扺抗力差，易
      受感染併發症，故穩定狀況比一般低，生命自然較一般人
      易處於危險狀態，其存活雖因原因不同有差異，若已呈植
      物人狀態，痊癒後較差，3年後死亡率百分之82%，5年後
      死亡率達95%，故植物人餘命較一般人餘命短，其計算標
      準與常人不同，此為最高法院86年台上字第784號判決所
      明示，故縱令上訴人丙○○○現尚存活，以國人平均壽命
      計算其餘命數額，亦非正當，況上訴人丙○○○身體狀況
      漸康復中，未來是否仍有請看護照顧其生活起居必要，仍
      屬未定，不能逕行請求未來數年之看護費，且被上訴人認
      其自車禍發生起算，尚有11年平均餘命，並無理由，況縱
      有請看護之必要，亦可雇請外勞，每月費用僅須15840元
      ，上訴人請求每月6萬元之看護費，亦無理由。且上訴人
      亦未提出看護費用之憑據，若未請看護，請求每月6萬元
      之看護費，豈非與民法第216條規定相左？且若未請看護
      工照料，將被上訴人送至看護中心，其每月費用不到2萬
      元，顯低於被上訴人所請求之6萬元，故為免不當得利情
      形產生，看護費用計算，至多應以外籍看護工或本國看護
      中心費用為準，不得請求每月6萬元。
  ２、灌食用品、抽痰及衛生用品：因植物人之壽命較一般人為
      短，且被上訴人之身體狀況，未來是否仍有支出上開費用
      之必要，尚屬未定，應僅以其實際支出之費用（應有支出
      收據）為請求方屬合理，原審判決計算至被上訴人78歲為
      止所需上開支出，已有未當，且被上訴人上訴指原審判決
      尚差90個月未予計給，更屬無稽。
  ３、房租、水電費：被上訴人丙○○○主張其家在鳳林，每天
      需至門諾醫院復健，至91年7月底，共17個月，每月租金9
      千元，水電每月1500元，然被上訴人丙○○○所稱每日要
      到門諾醫院復健、交費、人力時間所費不貲，而需在醫院
      附近租屋，惟被上訴人之病情是否需每日到院復健？復健
      期間須否長達2年？需由專業醫斤人員進一步判定，被上
      訴人對此依法應加以舉證，且其所稱支出之房租及水電費
      依當地房價判斷，亦屬過高。
  ４、慰撫金：被上訴人丙○○○因本件車禍受有頭部外傷、頭
      挫傷及多性腦挫傷，導致四肢運動障礙、大小便失禁等重
      大傷害，其受傷時年齡為73歲，未受過教育，名下無財產
      ，車禍前無工作，而上訴人財團法人佛教慈濟綜合醫院之
      受僱人甲○○為專科畢業，當時為救護車駕駛，原審判令
      連帶賠償1百萬元精神慰撫金，已未審酌上訴人所受損害
      ，故原審酌定數額無不當。
三、證據：除援用原審所提證據外，補提甲○○人事資料登記卡
    、保險資料各1份。
四、本院依職權調閱本院交上易字第九號全卷及函花蓮衛生局查
    詢「花蓮縣護理機構收費標準」、財團法人創世社會福利基
    金會植物人安養於醫療、安養院所費用估算資料。
    理  由
一、本件上訴人丙○○○起訴主張：甲○○係財團法人佛教慈濟
    綜合醫院（下稱慈濟醫院）所屬之關山分院人員，以駕駛救
    護車為其附隨業務，於89年11月16日16時10分許，駕駛Ｅ7
    －3067號救護車，沿台九線公路由北往南行駛，行經該公路
    256公里以南60公尺處長橋國小前，高速行駛，撞及在前騎
    乘腳踏車之丙○○○，以致人車倒地，因此受有頭部外傷等
    多處傷害，並導致四肢運動障礙、大小便失禁之重大傷害結
    果。案經檢察官提起公訴，業經認定觸犯業務過失致重傷罪
    ，並判處有期徒刑4月確定在案（本院91年度交上易字第9號
    ），且丙○○○因甲○○過失重傷害，造成心神喪失，不能
    處理個人事務，已經原審法院以89年度禁字第44號裁定宣告
    為禁治產人，本件車禍肇事司機甲○○，係慈濟醫院僱用之
    人員，以駕駛救護車為其附隨業務，其因駕車不慎撞及丙○
    ○○致重傷，而不能處理自己事務，爰依民法第184條、第
    188 條、第193條、第195條等規定請求對造連帶賠償如聲明
    之金額。
二、本件上訴人甲○○、慈濟醫院則以：從路權觀念而論，本件
    車禍就台灣省花東區車輛行車事故鑑定委員會之鑑定意見書
    所載，丙○○○騎乘腳踏車行經無號誌之交叉路口，支線道
    車未暫停讓幹道車先行，而自支線道衝出，致甲○○剎避不
    及而撞及丙○○○，其之過失程度至少應有百分之50；再者
    ，丙○○○平均生命餘年原審以78歲計算，顯忽略其處於植
    物人生理狀態之狀況，況其符合聲請外國看護工之條件，而
    損害賠償在於填補損害，則僱請看護工依行政院勞工委員會
    之規定，外籍監護工之基本工資每月為15840元，即足以填
    補損害，則原審准許對造請求每月6萬元之看護費，實屬偏
    高等語置辯。
三、兩造就甲○○係慈濟醫院所屬之關山分院人員，以駕駛救護
    車為其業務，於89年11月16日16時10分許，駕駛Ｅ7－3067
    號救護車，沿台九線公路由北往南行駛，行經該公路256公
    里以南60公尺處長橋國小前，高速行駛，撞及在前騎乘腳踏
    車之丙○○○，以致人車倒地，因此受有頭部外傷等多處傷
    害，並導致四肢運動障礙、大小便失禁之重大傷害，且丙○
    ○○業經裁定宣告為禁治產之人，就丙○○○原請求之醫療
    費3萬6千9百51元及追加請求給付醫療費共計2萬8千7百29元
    部分，均不爭執。惟兩造就下列事項爭執：
    １、過失責任比。
    ２、生命餘年計算。
    ３、增加生活上需要之費用，如灌食、抽痰、衛生用品等。
    ４、房租水電費。
    ５、精神慰撫金。
    本院爰就上開各項爭執事項逐一審查：
（一）茲先就兩造過失分擔比例部分予以究明─
  １、本件車禍之肇事情形，本院參酌依職權調閱及上訴人丙○
      ○○主張引用附於上開刑事卷宗內之道路交通事故調查報
      告表附現場圖乙份、車禍現場及車損照片共8幀，再參以
      本件車禍雙方之車損情形為被上訴人甲○○駕駛之車號Ｅ
      7 －3067號救護車前擋風玻璃中央靠駕駛座位置嚴重碎裂
      內凹（見警訊卷第21頁反面最上幀照片），前蓋板前緣位
      置亦有凹陷痕跡（見警訊卷第20頁下幀照片），上訴人丙
      ○○○騎乘之腳踏車則係後段全毀，後輪嚴重扭曲變形（
      見警訊卷第21頁正、反面最下幀照片），顯見車禍事故發
      生之際，係被上訴人甲○○所駕駛車輛之正前方撞及上訴
      人丙○○○腳踏車之後方。
  ２、且參以上開兩造肇事後車損狀況，顯見甲○○當時駕車衝
      撞之撞擊力不小，即速度甚快，再稽之甲○○於警訊中業
      已自承：「當時車速約80公里左右，.... 我駕駛該Ｅ7－
      3067號救護車，行經肇事路段距離約50公尺，看到丙○○
      ○騎腳踏車橫越道路，並看到對方（想停又不停狀態下）
      ，我剎車不及，當場我車頭前撞擊對方腳踏車正中央....
      」等語（警訊卷第2頁、偵查卷第13頁反面），及參酌甲
      ○○駕駛之前開救護車肇事時所留下剎車痕跡左右輪分別
      長達33.9公尺及26.7公尺，有道路交通事故調查報告表附
      現場圖在卷可資佐證（見警訊卷第19頁），參照一般公路
      汽車剎車距離、行車速度對照表所示，則被上訴人甲○○
      之行車時速應遠超過40公里。
  ３、再參以肇事地點在學校旁無號誌交岔路口，及依肇事後被
      上訴人甲○○車輛停放之位置，顯示被上訴人甲○○亦未
      依規定於行經無號誌交岔路口減速慢行，本件車禍甲○○
      違反道路交通安全規則第93條第1項第1款、第3款、第94
      條第3項，駕駛救護車行經無號誌之交岔路口及學校，超
      速行駛，未注意車前狀況，為肇事因素，有過失；而丙○
      ○○騎乘腳踏車行經無號誌之交岔路口，支線道車未暫停
      讓幹線道車先行，亦有違道路交通安全規則第102條第1項
      第2款之規定，亦有過失。
  ４、且本件交通事故經送請臺灣省花東區車輛行車事故鑑定委
      員會，及臺灣省車輛行車事故覆議鑑定委員會鑑定，均認
      甲○○為肇事主因、丙○○○為肇事次因，此有附於上開
      刑事卷宗內所附之該二委員會90年9月10日花鑑字第90046
      9號函附鑑定意見書及90年12月10日府覆議字第902317號
      函在卷可考。
  ５、本院審酌上開肇事後雙方之位置，顯見上訴人丙○○○當
      時應已行至將近道路中心線位置，故路權雖歸屬於被上訴
      人甲○○，然上訴人丙○○○既已行至該處，被上訴人甲
      ○○即不應強行通過，並參以肇事情節，認甲○○、丙○
      ○○就本件車禍發生之過失各應負擔之責任為百分之80及
      百分之20方為適當。是以丙○○○原辯稱其全無肇事責任
      ，並非可採，其於本院審理時亦已就其應負擔20%責任無
      意見，而甲○○主張其僅負50%之責任，亦不可採。故甲
      ○○就丙○○○所受之各項損害自應就其當負擔之比例
      (80% )，負損害賠償之責任。
（二）次分就醫療費用、增加生活上需要費用及慰撫金等項予以
      論述：
  １、醫療費用部分：丙○○○就醫療費用部分於原審主張依其
      於起訴狀所附及其於91年7月4日所提出之財團法人台灣基
      督教門諾會醫院醫療收據，扣除掉伙食費部分後，金額已
      超過3萬6千9百51元，但僅請求該項金額之醫療費，其餘
      溢出部分不再追加請求，而於本院擴張請求增加支出2萬8
      千7百29元醫藥費部分，本院經核所提出收據當中，就屬
      於病患依健保制度應自行負擔之部分，已列有「部分負擔
      費」，應堪認定丙○○○所提出之該收據所載，均屬上訴
      人丙○○○自行負擔之費用，並不包括由健保給付之部分
      ，此部分金額被上訴人亦不再爭執，故認上訴人丙○○○
      請求醫療費用6萬5千6百80元，應為正當。
  ２、增加生活上需要費用：
    (1)看護費：
      丙○○○於車禍後經手術治療呈意識呆滯、四肢運動障
        礙及大小便失禁等狀態，日常生活無法自理，需看護工
        照顧，此有丙○○○提出之原審89年度禁字第44號禁治
        產宣告裁定，及原審依職權函詢財團法人台灣基督教門
        諾會醫院丙○○○之就醫情形提出說明之基門醫勝字第
        91─0925號函在卷可按，並參酌上訴人丙○○○於本院
        所提因頭部外傷併腦損傷、又腦症術後、肺部感染氣管
        造口術後，仍持續於門診追綜治療，現仍存留意識障礙
        ，對人、時、地無法分辨，清醒睡眠機能障礙，無法自
        行起床、站立或行走，大小便失禁，須氣管造口管及鼻
        胃管餵食，無法自行進、咳痰，日常生活須24小時照護
        之門諾醫院94年12月29日診斷證明書附卷可參，是上訴
        人丙○○○確有接受全日看護之必要。
      至看護費用之酌定，依本院向花蓮縣政府函查，花蓮縣
        護理機構收費標準，一般照護之月托費最低為2萬5千元
        ，最高金額為4萬5千元，參以上訴人丙○○○之身體狀
        況需全年全日照護，及本件上訴人丙○○○係居住，並
        於花蓮縣境內就醫及看護，自應以本地之生活及給付標
        準支付，原審以上訴人所提6萬元為據，尚嫌過高，此
        部分應參酌上開收費標準，以4萬5千元為適當。
      至依照丙○○○所提出之門諾基金會服務組看護費用收
        費標準表及羅玉珍出具之看護費收據之記載，全日之居
        家看護之費用為2千4百元，每月如以需看護日25日計，
        即為6萬元，然日托費與月托費原本即有差距，日托費
        一般當較高，被上訴人丙○○○既需24小時照料，亦即
        全月均需有人照顧，自應以月托費方式計算方為合理。
        而本院另函查之財團法人創世社會福利基金會植物人安
        養於醫療、安養院所費用估算資料，係包括使用之增加
        生活上需要之費用，如灌食之安素牛奶、抽痰、衛生用
        品等，及35000元之專業護理人事費用，每月共計65488
        元，參以上訴人丙○○○另請求之項目已包含上開生活
        費用，合計與上開費用相差無幾，再參以上開所述之地
        區性質，及上訴人丙○○○之身體狀況，本院認看護費
        用以每月45000元為適當。
      故甲○○收受本件訴狀繕本之90年10月9日之翌日前，
        丙○○○已負擔11個月之看護費，即49萬5千元。另以
        丙○○○於發生事故時之年齡，回溯至該繕本收受翌日
        時，再算至78歲即台灣地區女性平均壽命，尚有3年又6
        月，即42個月，每月45000元，依霍夫曼公式扣除中間
        利息計之，該期間應得之總金額為0000000元。
      而本件車禍發生係在89年11月16日，迄言詞辯論終結之
        日，丙○○○健在，顯見甲○○、慈濟醫院主張植物人
        3年後死亡率百分之82，5年後之死亡率達百分之95，餘
        命較一般人為短之主張即無可採，本院認原審依行政院
        主計處於90年4月3日公佈之國情統計通報，女性平均壽
        命為78歲計算為適當，至丙○○○雖陳稱其身體硬朗，
        兄弟姊妹均健康長壽，有96歲而終之兄長，現存在世之
        弟妹也有80歲者；再以國人壽命，女性為85歲，則丙○
        ○○之餘命，尚有11年云云，而主張以車禍後10年計算
        ，計得7百20萬元，惟查，台灣地區女性之平均年齡並
        未達85歲，且丙○○○遭受前開車禍健康情形已大受影
        響，又無法自由活動，能否再以車禍前之狀態加以推算
        餘命即有疑問，而丙○○○又未能再提出更具說服力之
        事證以證明其健康狀況甚佳，依常情可達85歲之事實，
        故丙○○○以上開計算方式而算得之金額，即非可採。
        至以回溯至請求時之計算方式，係以本件丙○○○之身
        體狀況、請求項目等合併評估而為認定其生命餘年之計
        算方式。
      同理，甲○○既未能舉證丙○○○之健康呈明顯惡化之
        趨勢，反陳稱丙○○○癒後日漸康復，自難遽以否認丙
        ○○○之餘命未能超過平均年齡。
      再按因親屬受傷，而由親屬代為照顧起居所付出之勞力
        ，並非不能評價為金錢，只因兩者身分關係密切而免除
        支付義務，此種親屬基於身分關係之恩惠，自不能加惠
        於加害人。故由親屬看護時，雖無現實看護費之支付，
        但應衡量及比照僱用職業護士看護情形，認丙○○○受
        有相當於看護費之損害，核屬增加生活上需要之部分，
        自得請求賠償，而受損害人填補損害之方式，祇須合於
        社會經濟合理法則之要求，非以最經濟低限度為限，況
        親屬照顧品質依一般經驗法則定高於外國看護工，親屬
        願親侍以盡人子之孝，係屬人倫之常，當加以推崇，是
        以，甲○○、慈濟醫院徒以外籍看護人員之工資價廉而
        辯稱丙○○○以本國看護工之費用算失當，即非屬的論
        ，而上開看護費認應採花蓮縣境內護理機構收費標準之
        最高額計算，亦係評估本件家屬適當照料之狀況而認定
        。且本件丙○○○已提出上開看護費收據及里長證明書
        等為憑，甲○○自難以此否定此看護費之正當性及必要
        性。末者，甲○○復辯稱丙○○○身體狀況已日漸康復
        ，已無看護之必要云云，業為丙○○○所否認，並經丙
        ○○○提出診斷証明書、照片可參，及經法定代理人護
        送到庭以證明，顯見可預期丙○○○仍處於植物人狀態
        ，自須全日看護，而甲○○、慈濟醫院並未提出證據以
        證明丙○○○已可自理生活而無看護之需要，自無可採
        。綜上，丙○○○就此看護費之金額，應於上開本院核
        計之49萬5千元加1百74萬5千051元，共計0000000元之
        範圍內為當，逾此部分之金額，即無理由。
    (2)灌食用品：
      丙○○○主張其需主食保壯奶粉每月30瓶、單價320元
        ，副食益力壯每月10瓶、單價470元，業據其提出與之
        相符之灌食用品費用收據影本為憑，其每月花費即1萬4
        千3 百元。於甲○○收受本件訴狀繕本之90年10月9日
        之翌日前，丙○○○已需負擔11個月之費用，即15萬7
        千3百元，另參以上訴人丙○○○之平均壽命，回溯至
        該繕本收受翌日時，尚有3年又6月，即42個月，依霍夫
        曼公式扣除中間利息計之，該期間應得之總金額即為
        554539元。
      上訴人丙○○○以傷後10年計算，尚乏依據，理由同前
        項所述。而甲○○以丙○○○並未實際購買使用該等用
        品，亦無任何該等用品支出証明，丙○○○身體健康已
        逐日康復中，未來幾年應無須再為灌食云云，亦非可採
        ，理由亦同前項所述。
      故丙○○○就此灌食用品費之金額，應僅於本院核計上
        開金額157300元加554539元，共711839元之範圍內為當
        ，逾此部分之金額，即無理由。
    (3)抽痰及衛生用品：
      丙○○○主張其需用尿布，每月用20包、單價180元，
        計3千6百元，紙尿片每月20包，單價149元，月支2千9
        百80元，看護墊，每月需用10包、單價92元，月支920
        元，衛生紙每月30包，單價12元，月支360元，濕紙巾
        每月需用30包，單價68元，月支2040元，抽痰管每月需
        用2包，單價750元，每月支1500元，業據其提出與之相
        符之收據影本為證，以上合計每月支出11400元，於甲
        ○○收受本件訴狀繕本之90年10月9日之翌日前，丙○
        ○○已需負擔11個月之費用，即12萬5千4百元，另自丙
        ○○○78歲即台灣地區女性平均壽命，回溯至該繕本收
        受翌日時，尚有3 年又6月，即42個月，依霍夫曼公式
        扣除中間利息計之，該期間應得之總金額即為442080元
        。
      丙○○○以傷後10年計算，尚乏依據，理由同前所述。
        而甲○○以丙○○○並未實際購買使用該等用品，亦無
        任何該等用品支出証明，丙○○○身體健康已逐日康復
        中，未來幾年應無須再為支出云云，亦非可採，理由亦
        同前所述。
      故丙○○○就此抽痰及衛生用品費之金額，應僅於本院
        上開核算之金額125400元加442080元，共567480元範圍
        內為當，逾此部分之金額，即無理由。
    (4)房租水電費：丙○○○主張其家住鳳林每天要到門諾醫院
      復健，就近於診治醫院附近租屋，以便復健，為免兩地往
      返，勞累奔波，並聽從醫囑，而有租屋之必要，租至91年
      7月底為止，前後共計17個月，業據其提出顧敏慧同意書
      可證，本院並參酌門諾醫院基門醫勝字第91─1070號函所
      述：患者（指丙○○○）在本院復健，且繼續復健，以免
      日後關節硬化及僵直與肌肉萎縮，作復健宜長期，無法確
      定期限等情，認丙○○○此部分主張屬於必要，甲○○辯
      以無長期進行復健之必要云云，即無可採。是以，其每月
      租金需9千元，計15萬3千元，水、電費每月1千5百元，計
      以17個月共計為17萬8千5百元。
  ３、慰撫金部分：本院審酌丙○○○所受之傷害為頭部外傷、
      腦挫傷及多發性腦挫傷，又腦症術後、肺部感染氣管造口
      術後，仍持續於門診追綜治療，且現仍存留意識障礙，對
      人、時、地無法分辨，清醒睡眠機能障礙，無法自行起床
      、站立或行走，大小便失禁，須氣管造口管及鼻胃管餵食
      ，無法自行進、咳痰，日常生活須24小時照護之重大傷害
      ，及其年齡於受傷時為73歲，甲○○於事故發生時為31歲
      ，學歷為專科畢業，從事醫事工作，駕駛救護車不慎，及
      慈濟醫院為從事醫療工作之機構等一切情狀，認丙○○○
      請求原請求100萬元之精神慰撫金，於本院擴張請求為2百
      萬元，其擴張符合法律規定，且參酌上開各情，認其應獲
      之慰撫金以150萬元為適當，是上訴人丙○○○超過此部
      分之請求並無理由，被上訴人甲○○及慈濟醫院此部分抗
      辯，亦無理由，本院自無從允准。
四、綜前所述，丙○○○可請求者為：
（一）醫療費用656800元。
（二）增加生活上需要費用0000000元（即看護費0000000
      ＋灌食用品711839＋抽痰衛生用品567480＋房租水電費
      178500＝0000000）。
（三）慰撫金150萬元。
      共計0000000元。
  惟承前開理由第二項所述，甲○○應負擔之過失比例僅為百分
  之80，丙○○○與有過失應自行負擔百分之20之損失，故甲○
  ○應負擔之損害賠償金額即為0000000元（即0000000×80%≒
  0000000 ），但尚應扣除為兩造所不爭執已由丙○○○領取之
  140萬元強制汽車責任保險金，亦即0000000元（0000000－000
  0000＝0000000，其中包含經本院前審駁回而已確定之0000000
  元）。從而，丙○○○依據民法第184條第1項前段、第188條
  第1項、第193條第1項及第195條第1項之規定，得訴請甲○○
  、慈濟醫院連帶給付0000000元，及甲○○自90年10月10日（
  即起訴狀繕本送達翌日）起，慈濟醫院自91年6月7日（即起訴
  狀繕本送達翌日）起，均至清償日止之法定遲延利息，其逾此
  範圍之請求，即非正當，應予駁回。
五、原審就丙○○○上開有理由部分，為其勝訴之判決並以供擔
    保為條件為准免假執行之宣告，就甲○○等上開有理由部分
    ，駁回丙○○○之請求，均核無違誤。另甲○○等上訴意旨
    指摘原判決此部分不當，求予廢棄改判，為無理由，應予駁
    回。而原審就丙○○○上訴部分，為其敗訴之判決並駁回其
    假執行之聲請，核無違誤，丙○○○上訴意旨指摘原判決此
    部分不當，求予廢棄改判，亦為無理由，應予駁回。
六、兩造其餘之攻擊防禦方法暨聲明所用之證據，核與本件判決
    之結果均不生影響，已無再予論述之必要，併此敘明。
據上論結，本件丙○○○、甲○○、慈濟醫院之上訴為一部有理
由，一部無理由，依民事訴訟法第449條第1項、第450條第1項、
第79條但書、第85條第2項，判決如主文。
中    華    民    國    95    年     5    月    18    日
                        審判長法  官  何方興
                              法  官  林慶煙
                              法  官  王紋瑩
以上正本係照原本作成。
如對本判決上訴，應於判決送達後20日內，向本院提上訴狀。未
表明上訴理由者，應於上訴後20日內向本院提出上訴理由狀 (須
按他造人數提出繕本)。
上訴時應提出委任律師或具有律師資格之人之委任狀；委任有律
師資格者，另應附具及格證書及釋明委任人與受任人有民事訴訟
法第四百六十六條之一第一律師項但書或第二項 (詳附註)所定
關係之釋明文書影本。
                              書記官  吳家瑩
中    華    民    國    95    年    5     月    22    日
附  註：
對於第二審判決上訴，上訴人應委任律師為訴訟代理人。但上訴
人或其法定代理人具有律師資格者，不在此限。
上訴人之配偶、三親等內之血親、二親等內之姻親，或上訴人
為法人、中央或地方機關時，其所屬專任人員具有律師資格並經
法院認為適當者，亦得為第三審訴訟代理人。


司法院資訊處製作；財團法人民間司法改革基金會備份。
